【裁判字號】    88,上,1276
【裁判日期】    890125
【裁判案由】    清償借款
【裁判全文】
臺灣高等法院民事判決  八十八年度上字第一二七六號
      上  訴  人  丁○○
      被  上訴人  臺灣省合作金庫
      法定代理人  李文雄
      訴訟代理人  賴正宗
右當事人間請求清償借款事件，上訴人對於中華民國八十八年七月二十八日臺灣臺北
地方法院八十七年度訴字第三六五號第一審判決提起上訴，本院判決如左：
      主      文
上訴駁回。
第二審訴訟費用由上訴負擔。
      事      實
甲、上訴人方面：
一聲明：(一)原判決廢棄。
        (二)被上訴人在第一審之訴。
        (三)若為不利之判決，願供擔保請准免為假執行。
二陳述：除與第一審判決記載相同者予以引用外，補稱：
  (一)以印章代簽名，蓋章與簽名生同等之效力，但須當事人之授意及知情方生效。陳
    藍義於刑案中坦承每次均由甲○○辦理，撥款亦僅通知甲○○，連帶保證人之地
    址寫錯，上訴人丁○○投資漁撈業部分未經徵信，上訴人年收入僅新臺幣（下同
    ）七十餘萬元，如此草率之徵信，足證被上訴人與甲○○舞弊謀不法利益。
  (二)上訴人之印章遭甲○○盜蓋，上訴人不知情，甲○○畏罪通緝中，即得證明一切
    。
三證據：除援用第一審所提出者外，補提：
  上證(一)：甲○○通緝書。
乙、被上訴人方面：
一聲明：上訴駁回。
二陳述：除與第一審判決記載相同者予以引用外，補稱：
  (一)依民法第三條及授信約定書，祇要被上訴人承辦人員核對債權憑據之印鑑章無誤
    ，即可貸放，將款項直接撥入上訴人之存款帳戶內，此乃金融行庫之作業慣例。
  (二)上訴人確有向被上訴人借款之事實，款項確係由上訴人領取。
三證據：援用第一審所提出者。
丙、本院依職權調閱臺灣基隆地方法院八十六年度自字第五十四號卷宗、查甲○○是
    否已緝獲。
      理      由
甲、程序方面：
一按「債權人以各連帶債務人為共同被告提起給付之訴，以被告一人提出非基於其個
  人關係之抗辯，而經法院認為有理由者為限，始得適用民事訴訟法第五十六條第一
  項之規定。」已據最高法院四十一年度臺抗字第十號著為判例。
二本件被上訴人以上訴人及原審共同被告甲○○、乙○○、丙○○為被告，請求上訴
  人及原審共同被告連帶給付如原判決主文第一項、第二項所示之金額、利息、違約
  金等，上訴人一人提起上訴，其理由謂「：：故債務不存在」，雖屬非基於個人關
  係之抗辯，然經本院認為其上訴無理由（詳得心證之理由），揆諸前開說明，本件
  無民事訴訟法第五十六條第一項之適用，是本件無庸贅列甲○○、乙○○、丙○○
  為視同上訴人。
乙、得心證之理由：
一本件被上訴人起訴主張上訴人以原審共同被告甲○○、丙○○為連帶保證人，於八
  十四年四月二十八日向被上訴人借用一百八十萬元，利息年息百分之九‧五，僅清
  償本金一萬三千零一十五元及八十六年五月二十八日前之利息外，其餘本息迄未清
  償；上訴人另於八十五年九月五日以原審共同被告甲○○、乙○○、丙○○為連帶
  債務人向被上訴人借用二百萬元，利息為年息百分之十‧六，清償期為八十六年九
  月五日，僅清償八十六年五月五日前之利息，另上開二筆借款均有違約金之約定，
  依消費借貸之法律關係，提起本件訴訟等語；上訴人則以上訴人將印鑑及不動產所
  有權狀等物品寄存於甲○○家中保險箱內，遭甲○○盜用，由甲○○及被上訴人基
  隆支庫職員陳藍義冒用上訴人名義所為，上訴人未簽字蓋章借貸，不生借貸意思之
  效力云云資為抗辯。
二被上訴人主張上訴人以原審共同被告甲○○、丙○○為連帶保證人，於八十四年四
  月二十八日向被上訴人借用一百八十萬元，利息年息百分之九‧五，僅清償本金一
  萬三千零一十五元及八十六年五月二十八日前之利息外，其餘本息迄未清償；上訴
  人另於八十五年九月五日以原審共同被告甲○○、乙○○、丙○○為連帶債務人向
  被上訴人借用二百萬元，利息為年息百分之十‧六，清償期為八十六年九月五日，
  僅清償八十六年五月五日前之利息，上開二筆借款均有違約金之約定等之事實，已
  據被上訴人提出本票、借據、授信約定書各一紙為證（見臺灣基隆地方法院卷第六
  頁以下），上訴人不否認該等證據上印章之真正，並自認「9.5.授信約定書是丁
  ○○簽名、蓋章的。」（見原審卷第八十八頁正面），惟辯稱借據、本票上之簽名
  係由他人偽簽，印章係甲○○盜用云云。
三按當事人主張有利於己之事實者，就其事實有舉證之責任，民事訴訟法第二百七十
  七條定有明文，本件上訴人主張其印章、不動產文件均係由甲○○保管一節，為甲
  ○○於上訴人自訴甲○○偽造文書一案中所否認，有臺灣基隆地方法院八十七自字
  第五十七號偽造文書八十六年八月二十一日筆錄可稽（影本見本院卷第九十七頁正
  面、背面－甲○○：不可能，就算再好的朋友也不可能將印章及所有權狀交給他人
  保管），上訴人雖以證人鄭松泉、劉砥中於上開刑事案件八十六年九月十一日之證
  言為其立證方式，然鄭松泉於臺灣基隆地方法院刑事庭庭訊中證稱「（你知不知道
  丁○○有將何物放在甲○○家中）在七十八年我在八堵油庫任職時因與丁○○是同
  事，他當時有告訴我，他有將印鑑、存摺、房屋所有權狀放在甲○○家。」、「（
  你本人有無看過）沒有，當時是在閒聊時說的，也沒有去查證。」，另證人劉砥中
  證述：「在七十三年間我及甲○○還有一姓杜之同事，曾在一起聊天，聊天當時丁
  ○○有說他要替甲○○作保證人，當時他有說他已將印鑑給甲○○了，我後來也有
  知道，丁○○有借錢給甲○○，但不知他們之間的借貸情形及金額。」亦有刑事訊
  問筆錄在卷可考（影本見本院卷第一○七頁正面），依上開證人鄭松泉、劉砥中之
  證詞內容觀之，證人對於上訴人將印鑑、存摺等放在甲○○處一節並未親自見聞，
  而係傳聞自上訴人之說詞，是證人鄭松泉、劉砥中之證言屬傳聞證據，無法採為有
  利於上訴人之證據。又卷附本票發票日係八十五年九月五日，與授信約定書簽訂日
  期係同日，授信約定書既為上訴人親自蓋章，衡諸常情，該紙本票亦應為上訴人親
  自蓋章。尤以上訴人以證人鄭松泉、劉砥中之證言欲證明其印章置於甲○○處，而
  鄭松泉所稱係七十八年之事，劉砥中所述係七十三年之事，參諸上訴人於刑事案件
  中自稱「我是在七十二年將印章及所有權狀交給甲○○保管：：」、「印鑑也是在
  今年（按指八十六年）五月因為他沒有繳貸款利息才將印鑑還給我：：」（筆錄影
  本見本院卷第九十七頁正面、背面），顯與前述上訴人自認八十五年九月五日授信
  約定書為上訴人親自簽名、蓋章一節不符，上訴人所為印章係甲○○盜蓋云云，非
  屬可採。
四次查上訴人於被上訴人帳號一一九九一０號帳戶之印鑑卡亦於八十二年十二月十四
  日更換印鑑卡（見原審卷第九十九頁），其上之名字為上訴人親自簽名，為上訴人
  所自認（見原審卷第一○八頁背面），雖上訴人於原審之訴訟代理人事後具狀否認
  ，並申請鑑定。然「當事人主張之事實，經他造於準備書狀內或言詞辯論時或在受
  命法官、受託法官前自認者，無庸舉證。當事人於自認有所附加或限制者，應否視
  有自認及當事人撤銷自認所及於自認效力之影響，由法院審酌情形斷定之。前項自
  認之撤銷，除別有規定外，以自認人能證明與事實不符，且係出於錯誤而自認者，
  始得為之。」民事訴訟法第二百七十九條定有明文，上訴人未證明其自認與事實不
  符，且係出於錯誤而自認，自不得任由其訴訟代理人否認該自認，且事實之經過，
  當事人之親身經歷較符合事實，當得為採認之標準。上訴人對於變更印鑑卡之簽名
  自認真正，顯係對於變更印鑑之事有所經歷，則其親自簽名後，對於其上之筆跡縱
  有部分相異，亦非得以此否認簽名之真正。又更換新印鑑申請書喪失欄雖載「八十
  二年十二月五日，回家路上」，然上訴人八十二年十二月十四日僅變更存款帳戶之
  印鑑，嗣於八十五年九月五日所簽訂之授信約定書仍蓋用舊印鑑，顯上訴人無將舊
  印鑑棄置不用之意，前開「八十二年十二月五日，回家路上」喪失之記載，非屬實
  在，故嗣後之授信約定書仍蓋用舊印鑑，上訴人且自認該授信約定書係親自簽名、
  蓋章，有如前述，自不因授信約定書之印文與存款帳戶變更印鑑後之不同而生若何
  影響，上訴人復未提出其他證據以實其借據、本票上之印章係交付甲○○保管，並
  由甲○○盜蓋之說，其所為上開辯解非屬可採。
五上訴人另辯稱甲○○多次借款手續以上訴人為擔保人並未由上訴人親自簽名云云，
  惟本件係上訴人為借款人，以甲○○及其他原審共同被告為連帶保證人，與上訴人
  所稱甲○○為借款人，上訴人任擔保人之情況不一，上訴人上開辯解縱屬實在，亦
  與本件無涉。上訴人另稱借據、本票上之簽名非其所為云云，然該等證據上之印文
  為真正，已據上訴人自認，有如前述，且借據、本票之印文與授信約定書之印文，
  以肉眼觀之即可知係同一枚印章所蓋。上訴人復未舉證證明係他人盜蓋，依民法第
  三條「依法律之規定有使用文字之必要者，得不由本人自寫，但必須親自簽名。如
  有用印章代簽名者，其蓋章與簽名生同等之效力。」之規定，縱本票、借據上之簽
  名非上訴人所親自簽名，亦於本件消費借貸之成立生效不生影響。又上訴人名義之
  貸款於貸放時係撥入上訴人在合作金庫和平支庫之活期儲蓄存款第一一九九一○號
  帳戶，已據上訴人自認在案（見本院卷第五十七頁正面－款項是匯到我帳戶內），
  另有臺灣省合作金庫和平支庫八十七年八月十八日合金和營字第三四九五號函載「
  鄭君之貸款，於貸放時係撥存入鄭君在本支庫所開立之活期儲蓄存款一一九九一○
  帳戶內：：」及該帳戶之明細表附於本院八十七年度上訴字第三二二七號刑事卷宗
  影印本內可考，上訴人所稱撥款時僅通知甲○○，未通知上訴人，與被上訴人依民
  法第四百七十五條規定交付金錢使兩造消費借款生效一節無關。上訴人確有借款之
  事實，且已收受被上訴人貸放之款項。該函另載「：：並由鄭君開具取款憑條領取
  」，至縱上訴人所稱「是甲○○領走的」屬實，亦屬上訴人與甲○○間其他法律問
  題，與本件無涉。
六綜上所述，被上訴人依消費借貸之法律關係，請求上訴人給付如原判決主文第一項
  、第二項所示之本金、利息、違約金等，為有理由，原審為上訴人敗訴之判決，並
  駁回其假執行之聲請，核無不合。上訴意旨指摘原判決不當，求予廢棄改判，為無
  理由，應予駁回。上訴人雖聲明若為不利之判決，願供擔保請准免為假執行云云，
  然原判決並未諭知被上訴人得提供擔保得假執行，本院自無庸諭知上訴人得提供擔
  保免為假執行，併此敘明。
七本件因事證已臻明確，兩造其餘攻擊、防禦方法及所為之立證，與判決之結果不生
  若何影響，無庸再逐一予以論究，合併敘明。
據上論結，本件上訴為無理由，依民事訴訟法第四百四十九條第一項、第七十八條判
決如主文。
中      華      民      國    八十九    年      一      月    二十五    日
                              臺灣高等法院民事第一庭
                                  審判長法  官  洪  仁  嘉
                                        法  官  顧  錦  才
                                        法  官  湯  美  玉
右正本係照原本作成。
如不服本判決，應於收受送達後二十日內向本院提出上訴書狀，其未表明上訴理由者
，並應於提出上訴後二十日內向本院補提理由書狀（均須按他造當事人之人數附繕本
）。
中    華    民    國    八十九    年      一        月      二十七      日
                                        書記官  林  如  冰


司法院資訊處製作；財團法人民間司法改革基金會備份。
